【裁判字號】    97,消債更,1033
【裁判日期】    970930
【裁判案由】    聲請更生程序
【裁判全文】
臺灣高雄地方法院民事裁定          97年度消債更字第1033號
聲  請  人  甲○○
上列當事人聲請消費者債務清理事件，本院裁定如下：
    主  文
聲請駁回。
聲請費用由聲請人負擔。
    理  由
一、聲請意旨略以：聲請人有不能清償債務情事，前已提出債權
    人清冊，以書面向最大債權金融機構台北國際商業銀行（現
    為永豐商業銀行股份有限公司）請求共同協商債務清償方案
    ，於民國95年6 月28日協商成立，並約定每月償還新臺幣（
    下同）15,206元，惟因聲請人協商成立時係任職於恆懋五金
    加工廠有限公司，每月薪資收入約26,000元，而聲請人每月
    需支付個人膳食費、手機通訊費、勞健保費、交際費、交通
    費、瓦斯費及其他雜項，已不符必要生活支出，故無力繼續
    履行原協商條件，顯因非可歸責於己之事由致履行有重大困
    難，且其無擔保或無優先權之債務總額未逾1,200 萬元，復
    未經法院裁定開始清算程序或宣告破產，爰聲請更生云云。
二、按債務人與金融機構協商成立者，不得聲請更生或清算，但
    因不可歸責於己之事由，致履行顯有重大困難者，不在此限
    ；本條例施行前，債務人依金融主管機關協調成立之中華民
    國銀行公會會員辦理消費金融案件無擔保債務協商機制與金
    融機構成立之協商，準用前項之規定，消費者債務清理條例
    第151 條第5 項、第6 項分別定有明文。衡諸債之關係，係
    以當事人間之信賴關係為基礎，為社會經濟組織之重要支柱
    ，故當事人於以法律行為追求自己之利益之際，亦應顧及對
    方之利益，並考量債權債務在社會上之作用，本於誠實及信
    用之原則，行使債權及履行債務。是對於已陷入經濟上困境
    之消費者，若任其於惡性循環之債務窘境中自生自滅，將衍
    生嚴重之社會問題，難以維持安定之社會經濟秩序，故為兼
    顧債權人、債務人雙方之利益，對陷於經濟上困境之消費者
    ，乃允其於消費者債務清理條例施行後，得選擇以重建型之
    更生程序或清算型之清算程序清理其債務，藉以妥適調整債
    務人與債權人及其他利害關係人間之權利義務關係，保障債
    權人獲得公平受償，並謀求消費者經濟生活之重建復甦機會
    。惟對於已與金融機構協商成立，或於本條例施行前，已依
    金融主管機關協調成立之中華民國銀行公會會員辦理消費金
    融案件無擔保債務協商機制與金融機構成立協商之債務人，
    若非因不可歸責於己之事由，致履行顯有重大困難，僅係為
    圖謀減免債務，而不為債務之履行，自有違債權契約為誠信
    契約之本旨，故依消費者債務清理條例第151 條第6 項準用
    同條第5 項前段之規定，不得聲請更生或清算，始能避免肇
    致道德危險。次按聲請更生或清算不合程式或不備其他要件
    者，法院應以裁定駁回之，但其情形可以補正者，法院應定
    期間先命補正，消費者債務清理條例第8 條亦有明文規定。
三、經查：
  (一)聲請人於95年6 月28日依「中華民國銀行公會會員辦理消費
    金融案件無擔保協商機制」與各債權銀行協商成立，當時其
    積欠銀行之總債務為1,433,613 元，每月應繳金額15,206元
    ，有永豐商業銀行股份有限公司民事陳報狀暨所附協議書、
    無擔保債務還款計畫附卷可證，合先敘明。
  (二)本件聲請人雖陳稱其協商成立時係任職於恆懋五金加工廠有
    限公司，每月薪資收入約26,000元，扣除應還款之金額，已
    無法維持最低基本生活，故其繳款至95年12月止，其不得不
    放棄履行原協商金額云云，並提出財產及收入狀況說明書、
    債權人清冊、附有記事欄註記之全戶戶籍謄本、協議書、無
    擔保債務還款計畫、財團法人金融聯合徵信中心當事人綜合
    信用報告、財政部台灣省難區國稅局財產歸屬資料清單、財
    政部台灣省南區國稅局95、96年度綜合所得稅各類所得資料
    清單、現所任職之恆懋五金加工廠有限公司薪資袋、勞工保
    險卡、扣繳單位為恆懋五金加工廠有限公司之各類所得扣繳
    暨免扣繳憑單為證。
  (三)然按債務人與金融機構協商成立者，除非因不可歸責於己之
    事由，致履行顯有重大困難，否則不得聲請更生或清算，消
    費者債務清理條例第151 條第5 項規定意旨甚明。是債務清
    償方案成立後，應由債務人按其條件履行，如於其後發生情
    事變更，在清償期間內之收入或收益不如預期，致該方案履
    行困難甚或履行不能，而有不可歸責於己之事由，始能聲請
    更生或清算。此項規定旨在避免債務人任意毀諾已成立之協
    商，濫用更生或清算之裁判上債務清理程序，蓋以債務清償
    方案係經當事人行使程序選擇權所為之債務清理契約，債務
    人應受該成立之協議所拘束。債務人既已與金融機構協商成
    立，如認該協商方案履行有其他不適當情形，自仍應再循協
    商途徑謀求解決。經查：聲請人於95年6 月間協商成立時，
    其95、96年度受領有恆懋五金加工廠有限公司之薪資分別為
    316,800 、321,765 元，目前則任職於該公司，該公司每月
    應支金額約39,000元（未扣除勞健保費、前借款及應扣債款
    ），此有財政部台灣省南區國稅局95、96年度綜合所得稅各
    類所得資料清單、恆懋五金加工廠有限公司薪資袋在卷可稽
    。則聲請人既於95年6 月協商成立時，即在恆懋五金加工廠
    有限公司任職迄今，足見聲請人前於95年6 月間債務協商成
    立時起，迄其毀諾而未依協議還款之期間，其收入並無任何
    重大變化。
  (四)至聲請人固然陳稱協商條件之嚴苛，及該條件對聲請人之家
    庭、生計影響，但該協商條件既然係由聲請人與最大債權銀
    行雙方協議所達成，在客觀事實並未有顯著變動之下，上述
    情事核屬聲請人在協商時可得預見，據以評估可否履行協商
    條件之事實，與「不可歸責於己之事由致履行顯有重大困難
    」之要件不符。又聲請人既有固定收入之履行能力，縱有履
    行不便，亦得經由個別債權銀行協商程序以求適當履債。況
    聲請人稱其每月需支出個人膳食費8000元、交通費2000元、
    水電瓦斯費3000元、交際費3000元及紅白包、生活日用品、
    醫療雜費10,000元云云，然聲請人已自承其目前獨居，無須
    扶養他人，且有附有記事欄註記之全戶戶籍謄本在卷可參；
    又聲請人自協商時起迄今所任職之恆懋五金加工廠有限公司
    ，址設高雄縣岡山鎮○○○路17號，此有聲請人財政部台灣
    省南區國稅局95、96年度綜合所得稅各類所得資料清單之單
    位地址可佐；是聲請人既單身一人，並無家累，且工作處所
    與戶籍地址均在高雄縣岡山鎮，是聲請人所主張之上開個人
    膳食費、交通費及其他雜費支出，誠屬過高，且其所主張之
    交際費，亦非生活必要支出，均無可採。復審酌聲請人已負
    債百萬元左右而謂不能清償，其自須以較低之標準生活而節
    忖開銷用以償債始符誠信，其自不得以無負債人員之一般生
    活標準以上而同為要求，則以聲請人每月收入約26,000元，
    參酌內政部台灣省低收入戶最低生活費每人每月9, 829元之
    標準，再扣除協商成立之每月應繳金額15,206元，聲請人之
    收入仍有剩餘。準此，難認聲請人有何不可歸責於己致履行
    顯有重大困難之情形可言。
四、綜上，本件聲請人既無不可歸責之事由，依原協商條件履行
    亦非顯有重大困難，應屬聲請更生之要件不備，且又無從補
    正，依首揭條文之意旨，自應駁回其更生之聲請，爰裁定如
    主文。
中    華    民    國    97    年    9     月    30    日
              民事第四庭    法      官   郭瓊徽
上為正本，係依原本作成。
如不服本裁定，應於裁定送達後10日內，以書狀向本院提出抗告
，並繳納抗告費新臺幣1千元。
中    華    民    國    97    年    9     月    30    日
                            書  記  官   簡文清


司法院資訊處製作；財團法人民間司法改革基金會備份。
